【裁判字號】    96,簡上,507
【裁判日期】    970229
【裁判案由】    清償借款
【裁判全文】
臺灣臺北地方法院民事判決             96年度簡上字第507號
上  訴  人  甲○○
被上訴人    第一商業銀行股份有限公司
法定代理人  丙○○
訴訟代理人  丁○○
上列當事人間請求清償借款事件，上訴人對於中華民國96年6月
29日本院臺北簡易庭96年度北簡字第16351號第一審判決提起上
訴，本院於97年2月22日言詞辯論終結，判決如下：
    主      文
原判決不利於上訴人部分廢棄。
上開廢棄部分，被上訴人在第一審之訴駁回。
第一（除確定部分外）、二審訴訟費用由被上訴人負擔。
    事實及理由
一、按債權人以各連帶債務人為共同被告提起給付之訴，以上訴
    人一人提出非基於其個人關係之抗辯，而經法院認為有理由
    者為限，始得適用民事訴訟法第56條第1項之規定。是連帶
    債務人中之一人提出上訴，亦須非基於個人關係之抗辯，且
    經法院認為有理由者，始有民事訴訟法第56條第1款之適用
    ，其上訴效力始及於其他連帶債務人（共同訴訟人），最高
    法院41年台抗字第10號判例及93年度台上字第62號判決意旨
    足供參照。經查，原審判命上訴人與原審共同被告陳泰安、
    王文華、陳琪爵應連帶給付，嗣連帶債務人中僅上訴人以未
    擔任陳琪爵連帶保證人之理由提起上訴，依上開說明，其上
    訴效力尚不及於未提起上訴之其他共同被告，先予敘明。
二、被上訴人於原審起訴主張：原審共同被告陳琪爵於民國90年
    9月21日邀同上訴人及原審共同被告陳泰安、王文華為連帶
    保證人，向伊借款新臺幣（下同）330,000元，約定借款期
    間90年9月21日起至97年9月21日止，以每月為1期，按期平
    均攤還本息（利息按放款基本利率加碼週年利率0.6％機動
    計付），如未按期攤還，逾期在6個月以內者，另按上開利
    率10％，逾期超過6個月者，改按上開利率20％計付違約金
    ，且喪失期限利益。詎陳琪爵未依約還款，借款債務視為全
    部到期，迄95年6月21日止，積欠本金126,385元及依約計算
    之利息與違約金，爰依消費借貸及連帶保證之法律關係起訴
    ，並聲明：上訴人應與陳泰安、王文華、陳琪爵連帶給付上
    開金額，及其利息與違約金。
三、上訴人則辯以：陳泰安為訴外人廣良億股份有限公司（下稱
    廣良億公司）負責人，王文華為該公司股東，伊則於87年至
    91年初任職於該公司。90年8、9月間，陳泰安與王文華表示
    廣良億公司有貸款往來之需，伊基於幫忙，且鑑於陳泰安與
    王文華債信良好而應允參加聯貸，惟被上訴人未事先聯繫即
    指派乙○○前來對保，伊見借據上已有陳泰安與王文華之簽
    名，遂依乙○○之指示填入基本資料，並不知陳琪爵同為借
    款人，亦不清楚伊為陳琪爵之連帶保證人等語。
四、原審為被上訴人勝訴之判決，即判命上訴人應與陳泰安、王
    文華及陳琪爵連帶給付126,385元，及其利息與違約金，陳
    泰安、王文華及陳琪爵就其敗訴部分未提起上訴，此部分已
    告確定。
    上訴人就其敗訴部分提起上訴，並聲明：(一)原判決不利於上
    訴人部分廢棄。(二)上開廢棄部分，被上訴人在第一審之訴駁
    回。被上訴人則聲明：上訴駁回。
五、兩造不爭執之事實：陳泰安、王文華與上訴人分別向被上訴
    人借款，並互為連帶保證人（見原審卷第39頁、第3頁）。
六、按保證契約，依民法第739條規定，係謂當事人約定，一方
    於他方之債務人不履行債務時，由其代負履行責任，而契約
    之成立，須當事人對於必要之點互相表示意思一致，民法第
    153條亦有明文。因此，上訴人於簽訂借據之時，有無代陳
    琪爵履行債務之認知，上訴人為陳琪爵連帶保證之契約是否
    成立，厥為本件爭點。惟按請求履行債務之訴，除被告自認
    原告主張債權發生原因之事實外，應先由原告就其主張此項
    事實，負舉證之責任必須證明其為真實後，被告於其抗辯事
    實，始應負證明之責，此為舉證責任分擔之原則（最高法院
    43年台上字第377號判例意旨參照）。故被上訴人就其主張
    有先為舉證之責。經查：
  (一)依負責本件對保手續之證人乙○○證稱伊到達廣良億公司後
    ，先找該公司負責人陳泰安，按陳泰安、王文華、上訴人及
    陳琪爵之順序對保，各借款人係陸續前來，沒有緊接著來簽
    名等語（見本院卷第35頁），上訴人於借據上簽名之際，借
    據上僅有陳泰安與王文華之個人資料與簽名之事實，至臻明
    確，上訴人主張其不知陳琪爵為借款人等語，尚非無據。又
    上訴人於對保過程中，僅依乙○○指示填寫資料及簽名，並
    未獲知自己、陳泰安與王文華以外之人加入聯貸，復經證人
    乙○○證稱伊與前來對保之借款人面對面坐著，伊將整批「
    小額融資」消費性貸款申請書（下稱系爭申請書）放在靠手
    邊之茶几上，以便核對資料，並未告知借款人人數、姓名與
    其他借款人借款金額，亦未提示系爭申請書予各借款人等語
    在卷（見本院卷第35頁正反面），稽此殊難逕認上訴人於借
    據上簽名之際即已知悉陳琪爵亦為借款人，及其亦為陳琪爵
    連帶保證人；此外，被上訴人復未舉證證明上訴人明知且同
    意為陳琪爵借款連帶保證人之事實，其上開主張，不足以採
    。
  (二)雖被上訴人另稱上訴人已於系爭申請書簽名，連帶保證契約
    已然成立，不受無對保之影響云云。然被上訴人提供空白之
    申請書予廣良億公司，待擬貸款之人填載後再交給被上訴人
    審核，並非對保時始填載，業經證人乙○○證述此申請書係
    事先填載的等語在卷（見本院卷第34頁反面），可認被上訴
    人之承辦人員未親自見聞填載之經過，自難憑系爭申請書之
    內容，即謂上訴人以擔任陳琪爵連帶保證人之意思而向被上
    訴人為要約。另觀諸系爭申請書上借款人兼連帶保證人之簽
    名順序，陳琪爵之簽名及印文均在上訴人之後，以填載申請
    表格通常緊接已填載之欄位而為之常情而言，應認上訴人簽
    名之時，其下一欄位尚無人填載，既無人填載，自無為下一
    欄位填載人擔任連帶保證人可言，被上訴人執系爭申請書為
    證，尚有未洽，仍難為有利之認定。
  (三)雖被上訴人又稱上訴人與陳琪爵同為廣良億公司之同事，上
    訴人應知悉陳琪爵同為借款人云云。但被上訴人尚未證明系
    爭申請書係上訴人為陳琪爵連帶保證要約之利己事實，亦未
    證明上訴人在對保時知悉被上訴人「承諾之內容」，此項陳
    述僅屬臆測之詞，被上訴人既未再提出其他證據，依上開判
    例意旨，被上訴人就上訴人為陳琪爵借款連帶保證人契約已
    成立之主張，洵無可取。
七、從而，被上訴人依消費借貸及連帶保證法律關係，請求上訴
    人應與陳泰安、王文華、陳琪爵連帶給付126,385元及其利
    息與違約金，其中命上訴人連帶給付部分，為無理由，應予
    駁回，原審為上訴人敗訴之判決，並為假執行之宣告，尚有
    未洽，上訴人就此部分指摘原判決不當，求予廢棄改判，為
    有理由，應由本院將原判決此部分予以廢棄，改判如主文第
    二項所示。又本件事證已臻明確，兩造其餘攻擊防禦方法及
    證據資料，核與本件判決結果不生影響，毋庸一一論述，併
    予敘明。
八、據上論結，本件上訴為有理由，依民事訴訟法第436條之1第
    3 項、第450條、第78條，判決如主文。
中    華    民    國    97    年    2     月    29    日
              民事第六庭審判長法  官  張競文
                              法  官  陳婷玉
                              法  官  許純芳
以上正本係照原本作成。
本判決不得上訴。
中    華    民    國    97    年    3     月    3     日
                              書記官  潘惠梅


司法院資訊處製作；財團法人民間司法改革基金會備份。
